【裁判字號】    95,台上,91
【裁判日期】    950119
【裁判案由】    損害賠償〈所有權移轉登記〉
【裁判全文】
最高法院民事判決                九十五年度台上字第九一號
    上  訴  人  甲○○○
                            號.
    訴訟代理人  黃 柏 彰律師
    上  訴  人  乙 ○ ○原.
                          號
    訴訟代理人  林大華律師
                張仁興律師
上列當事人間請求損害賠償（所有權移轉登記）事件，兩造對於
中華民國九十三年六月二十三日台灣高等法院第二審更審判決（
九十三年度上更(一)字第五號），各自提起一部上訴或上訴，本院
判決如下：
    主  文
原判決關於命上訴人乙○○給付逾新台幣一百五十萬五千六百五
十元本息暨駁回上訴人甲○○○請求給付新台幣一百八十萬元本
息之追加之訴及各該訴訟費用部分均廢棄，發回台灣高等法院。
上訴人乙○○之其他上訴駁回。
第三審訴訟費用，關於駁回上訴部分，由上訴人乙○○負擔。
    理  由
本件上訴人甲○○○主張：訴外人鍾煙坤於民國八十九年十一月
十九日，代理伊就坐落台北縣樹林市○○段七七五、七七六、七
八○、七八二地號土地所有權應有部分各二分之一（下稱系爭土
地）與對造上訴人乙○○簽訂買賣契約，約定買賣總價金為新台
幣（下同）七百三十萬元，伊已將系爭土地所有權應有部分各二
分之一移轉登記與乙○○，惟乙○○並未依約給付買賣價金，經
伊定五日相當期限催告後，仍未履行，伊已合法解除買賣契約，
乙○○依民法第二百五十九條規定，本應負回復原狀之義務，因
其於訴訟中已將系爭土地為所有權移轉登記與訴外人簡有義而陷
於給付不能，自應賠償伊相當於系爭土地價額之損害等情，爰以
備位聲明，求為命被上訴人給付伊九百一十萬元，並自變更聲明
書狀送達翌日起加計法定遲延利息之判決。（按：甲○○○另以
先位聲明請求部分，業經判決其敗訴確定，不予贅列。且甲○○
○於原審更審前，原追加備位聲明請求乙○○就系爭土地為所有
權移轉登記，迨於原審更審時，始變更聲明如上。又原審除判命
乙○○給付四百三十萬元本息外，其餘判決甲○○○敗訴，甲○
○○僅就其中一百八十萬元本息敗訴部分提起一部上訴。）
上訴人乙○○則以：伊已依對造上訴人代理人鍾煙坤之指示，除
承擔其積欠訴外人簡明龍之三百萬元本票債務外，並以鍾煙坤積
欠伊之借款債務抵付、或將款項支付予鍾煙坤及王秋花等人，以
為買賣價金之支付，對造上訴人解除契約為不合法，其請求之金
額亦高於土地現有之價額，復未扣除伊代償簡明龍之三百萬元等
語，資為抗辯。
原審以：本件上訴人甲○○○主張之事實，有授權書、不動產買
賣契約書、土地登記謄本、存證信函及回執等件為證，自堪信為
真實。惟按甲○○○就系爭土地之買賣，所授權鍾煙坤之事項，
除簽訂買賣契約外，尚包括收取價款、點交等一切相關行為，有
上訴人乙○○提出之授權書足據，是鍾煙坤如係指示乙○○付款
於第三人或以其他債務抵償者，即非屬代為收取價款之範圍，而
為越權代理，依民法第一百七十條第一項之規定，須經甲○○○
之承認，始生其效力。查系爭買賣價金之第二期款二百五十萬元
、第三期款一百八十萬元，乙○○固曾依甲○○○代理人鍾煙坤
之指示，除將部分價金用以支付系爭土地買賣之地價稅及增值稅
款外，其餘款項，或係以鍾煙坤前所積欠乙○○之債務抵付、或
分筆支付予鍾煙坤及訴外人王秋花等（詳見一審卷一五八、一七
二頁付款明細表），且上開款項均未給付甲○○○，亦據鍾煙坤
證述明確。茲鍾煙坤就乙○○應給付甲○○○之買賣價金，既指
示以其個人積欠乙○○之債務抵付、或將款項給付非出賣人之第
三人，顯已逾越甲○○○所授權之「收取價款」範圍，屬越權代
理，乙○○即不得據以認其已依約付清第二、三期款。其次，兩
造就系爭買賣價金之給付，買賣契約第五條各定有其給付日期，
乙○○逾期仍未依約給付，自應負遲延責任。而甲○○○已於九
十二年五月五日以所具上訴理由狀繕本之送達，定五日期限催告
乙○○給付價金，逾期仍不給付，則甲○○○之訴訟代理人於同
年七月一日以言詞向乙○○之訴訟代理人表示解除系爭買賣契約
，即屬合法解除而消滅，乙○○就已受領移轉登記之系爭土地本
應負返還義務，因其將之再行出賣予訴外人簡有義，並於同年十
月二十三日辦畢所有權移轉登記而不能返還，甲○○○自得請求
其賠償相當於該土地價額之損害。又兩造於八十九年十一月十九
日訂立買賣契約，就系爭土地約定價金為七百三十萬元，自八十
九年迄今，不動產市場行情並無太大波動，是甲○○○所得請求
賠償之金額應以該金額計算之。又系爭買賣價金之第一期款三百
萬元，乙○○固不得以債務承擔為由，主張已給付該期款三百萬
元，但乙○○曾於九十二年九、十月間分別向簡明龍給付一百萬
元及二百萬元，以清償上訴人積欠簡明龍之三百萬元本票債務，
業據其提出支票及第一商業銀行支票存款明細分類帳足稽，且為
甲○○○所不爭，屬第三人所為之清償，其清償既無法律上之原
因，並足以消滅甲○○○之票據債務，甲○○○即因此負有返還
不當得利於乙○○之義務，乙○○據以主張抵銷，為屬有據，經
抵銷後，甲○○○所得請求賠償之金額應為四百三十萬元。從而
，甲○○○追加備位聲明請求乙○○給付該金額本息，應予准許
，超過部分，不應准許，為其心證之所由得，並說明兩造其他主
張、抗辯及聲明證據因何不足採之理由，因而判命乙○○給付四
百三十萬元本息，並將甲○○○其餘之追加之訴判予駁回。
一、關於廢棄發回部分（即原判決關於命上訴人乙○○給付逾一
百五十萬五千六百五十元【即二百七十九萬四千三百五十元】本
息暨駁回上訴人甲○○○請求給付新台幣一百八十萬元本息之追
加之訴部分）：
查原審既依上訴人乙○○所提之二份付款明細表（第一審卷第一
五八、一七二頁），認定其依上訴人甲○○○代理人鍾煙坤之指
示，將部分價金用以支付系爭土地買賣之地價稅及增值稅款，其
餘款項，或係以鍾煙坤前所積欠乙○○之債務抵付、或分筆支付
予鍾煙坤及訴外人王秋花等人，惟其中「支付地價稅及增值稅款
」及「分筆支付予鍾煙坤」部分，據上開付款明細表所載，地價
稅及增值稅款有五筆共八十三萬八千二百八十元，該款項依買賣
契約第六、七條約定，本應由甲○○○負擔（見第一審卷第六一
、六二頁），甲○○○對之亦不爭執。原審竟疏未予扣除，已有
未合。且該表內分筆支付予鍾煙坤之現金有六筆共一百九十萬元
，倘係乙○○付予鍾煙坤之價金非虛，則能否逕謂其為逾越甲○
○○授權「收取價款」之範圍？即非無疑。原審未審究該部分應
否扣除，亦有可議。究竟該二份付款明細表內，除載為借款五筆
八十六萬零六百五十元及支付訴外人王秋花、益和水電行、銘芳
膠業有限公司四筆六十四萬五千元（即後述經駁回其上訴部分）
外，其餘所列之項目及有關款項部分，乙○○應否就此部分再為
賠償，似有未明。原審未遑詳為深究，遽行判決，未免速斷。其
次，甲○○○於原審一再表示，八十二年八月三十一日購得系爭
土地之價格一千二百八十萬元。而該土地於甲○○○變更聲明請
求賠償時之公告現值達九百十四萬餘元（見原審更(一)字卷第三一
～三四頁），且甲○○○於第一審並稱鍾煙坤詐與其簽定土地交
換契約，再出賣予乙○○云云（見第一審卷第七～九頁），乙○
○復於本件訴訟繫屬中急將系爭土地以七百萬元之價出賣予他人
，則該土地以低於公告現值之七百三十萬元售賣，有無賤賣之嫌
？該售價是否與一般之交易價格無悖？即有待澄清。原審未予詳
查甲○○○因該土地被賣所受之實際損害額，逕以該七百三十萬
元採為審定損害之鵠的，尤非無再進一步研求之必要。兩造上訴
論旨，分別執以指摘原判決關此不利於己部分為不當，求予廢棄
，均非無理由。
二、關於駁回上訴部分（即原判決關於命上訴人乙○○給付一百
五十萬五千六百五十元本息部分）：
查原審本於上述理由，論斷上訴人乙○○以鍾煙坤借款五筆八十
六萬零六百五十元及支付訴外人王秋花、益和水電行、銘芳膠業
有限公司四筆六十四萬五千元等抵付價金部分，不得認其已依約
付清第二、三期款，進而為其此部分敗訴之判決，經核於法並無
違背。上訴論旨，仍就取捨證據、認定事實之職權行使，暨其他
與判決結果不生影響之理由，指摘原判決關此部分不當，求予廢
棄，不能認為有理由。
據上論結，本件上訴人乙○○之上訴為一部有理由，一部無理由
；上訴人甲○○○之上訴為有理由。依民事訴訟法第四百七十七
條第一項、第四百七十八條第二項、第四百八十一條、第四百四
十九條第一項、第七十八條，判決如主文。
中    華    民    國  九十五  年    一    月  十九    日
                      最高法院民事第八庭
                          審判長法官  朱  建  男
                                法官  顏  南  全
                                法官  許  澍  林
                                法官  袁  靜  文
                                法官  鄭  傑  夫
      本件正本證明與原本無異
                                      書  記  官
中    華    民    國  九十五  年    二    月    八    日
                                                 Ｒ


司法院資訊處製作；財團法人民間司法改革基金會備份。
